【裁判字號】    97,交聲,2076
【裁判日期】    970923
【裁判案由】    聲明異議
【裁判全文】
臺灣臺中地方法院交通事件裁定        97年度交聲字第2076號
原處分機關  交通部公路總局臺中區監理所
異  議  人
即受處分人  甲○○
上列受處分人因違反道路交通管理處罰條例案件，對於交通部公
路總局臺中區監理所中華民國97年7月11日所為之裁決（中監違
字第裁60-Z00000000號），聲明異議，本院裁定如下：
    主  文
原處分撤銷。
甲○○不罰。
    理  由
一、原處分機關裁決意旨略以：本案異議人即受處分人（下稱受
    處分人）甲○○所有之車號3596-UR號自小客車，於97年5月
    7日14時40分許，在國道一號南下51公里處，因「非開放時
    段行駛路肩」之違規事實，經內政部警政署國道公路警察局
    第一警察隊逕行舉發，嗣經受處分人到案申訴，原處分機關
    函請原舉發單位調查結果，仍認受處分人有前開違規行為，
    原處分機關乃依道路交通管理處罰條例第33條第1項第9款、
    第63條規定裁處罰鍰新臺幣（下同）4,000元整，並記違規
    點數1點，逾期則依裁決書處罰主文規定裁處，於法並無不
    合等語。
二、本件受處分人聲明異議意旨略以：受處分人為癌症末期病人
    ，因北上做化療一星期，要回台中時被拍到路肩，因他的地
    點是有時間性開放，但是伊是台中人，所以對台北的路況不
    熟，高速公路的標誌不清楚，所以伊就跟著別人的車輛行駛
    ，結果被拍到，當時伊的時速是83公里，爰依法聲明異議等
    語。
三、按犯罪事實應依證據認定之，無證據不得推定其犯罪事實；
    又不能證明被告犯罪或其行為不罰者，應諭知無罪之判決，
    刑事訴訟法第154條第2項、第301條第1項，分別定有明文。
    又認定不利於被告之事實，須依積極證據，苟積極證據不足
    為不利於被告事實之認定時，即應為有利於被告之認定，更
    不必有何有利之證據；且事實之認定，應憑證據，如未能發
    現相當證據，或證據不足以證明，自不能以推測或擬制之方
    法，以為裁判基礎；而認定犯罪事實所憑證據，雖不以直接
    證據為限，間接證據亦包括在內；然而無論直接或間接證據
    ，其為訴訟上之證明，須於通常一般之人均不致有所懷疑，
    而得確信其為真實之程度者，始得據為有罪之認定，若其關
    於被告是否犯罪之證明未能達此程度，而有合理性懷疑之存
    在，致使無從形成有罪之確信，根據「罪證有疑，利於被告
    」之證據法則，即不得遽為不利被告之認定，亦分別有最高
    法院30年上字第816號、40年臺上字第86號、76年臺上字第
    4986號等判例可資參照。而依道路交通管理處罰條例第89條
    規定，法院受理有關交通事件，準用刑事訴訟法之規定，前
    開規定及判例意旨自得適用於本件聲明異議案件。又依行政
    罰法第7條第1項之規定，違反行政法上義務之行為非出於故
    意或過失者，不予處罰。依此及前開準用刑事訴訟法之規定
    ，苟異議人主張其並無故意或過失，則裁決機關對於異議人
    之違規行為係出於故意或過失即應負舉證責任。
四、經查：
  (一)本件受處分人對其有於上開時、地駕駛3596-UR號自小客車
    ，在非開放時段行駛路肩之事實並未加以爭執，並有內政部
    警政署國道公路警察局舉發違反道路交通管理事件通知單1
    紙及錄影翻拍照片2幀在卷可稽，是受處分人確有於上開時
    、地於未開放時段行駛路肩之事實，堪以認定。
  (二)惟受處分人另指稱其係因告示牌設置不清而受誤導等詞置辯
    ，而經本院依職權調閱內政部警政署96年7月12日警署交字
    第0960097910號函文，上開所載說明二、要旨略以：高速公
    路設置「路肩通行限小型車；00-00 00-00」之告示牌面，
    因其上下標示書寫格式不一，撰文用辭失真，佈置位置失當
    ，常造成駕駛人誤闖該區路段路肩遭舉發，引起民怨，且恐
    有衍生重大事故之虞，特函建議改善。國道一號南下49.5至
    51.5公里路肩開放區段，96年上半年發生各類交通事故計26
    件，轄區警察隊舉發違規行駛路肩案件共4576件等情以觀，
    受處分人辯稱其係因該告示牌標示不清之因素，造成誤闖該
    區路肩而遭舉發等詞，非屬無據，從而受處分人就本件違規
    行為是否具有故意或過失實有疑義。
  (三)又依上開函文所示，內政部警政署為改善原「路肩通行限小
    型車；00-00 00-00」之標示內容文義不清，為明確標示高
    速公路開放路肩之內涵，避免執法爭議或衍生事故，亦發函
    建議交通部臺灣區○道○○○路局，就高速公路開放路肩之
    告示牌面統一採取橫式書寫，告示文字置於同一牌面，內容
    修正為「7-9時，16-19時路肩開放（限小型車）」，足見系
    爭標誌牌標示內容確有不明確之處，致有誤導受處分人行駛
    路肩之嫌。
  (四)另參以本院函請內政部警政署國道公路警察局第一警察隊檢
    送國道一號公路南向49.5公里處設置之系爭及各距離10公尺
    、50公尺、100公尺之照片所示，系爭標誌牌上方文字格式
    確實係採用紅底白字直式書寫，下方附牌則係採用白底黑字
    橫式書寫並標示2種不同開放時段，且系爭標誌牌附牌上關
    於開放時段之數字明顯小於上方文字主牌，於距離系爭標誌
    牌100公尺時，已無法立即明顯辨識附牌上開放時段之數字
    ，亦有內政部警政署國道公路警察局第一警察隊97年9月5日
    公警一交字第0970105897號函暨其附件在卷可參，衡情在高
    速公路行駛時，行車速度通常相當高速，觀之前開舉發照片
    所示，本件受處分人於本件違規案件發生時之行車速度約83
    公里，而以時速83公里高速行駛之車輛，當無法於短短幾秒
    內閱讀上下2片不同設立方向之標誌牌及了解其文義後立即
    反應，而此益徵系爭標誌牌標示內容、方法確有不清及不當
    ，而易使用路人誤以為該路段之小型車得於路肩通行，縱使
    駕駛人接近該標誌牌而見其文字並理解文義後，往往亦因行
    駛速度已快，反應距離過短，苟冒然變換車道恐有肇事之虞
    ，而已誤駛路肩。是受處分人就前開違規行駛路肩之行為，
    是否具有故意或過失既有疑義，參酌刑事訴訟法之「罪疑唯
    輕」原則及行政罰法第7條第1項之規定，自應為受處分人有
    利之認定。
  (五)況上開內政部警政署96年7月12日警署交字第0960097910號
    函示建請改善前揭告示牌面所在地段，與本案係同一地段、
    同一告示牌面，且業於96年7月12日發函主管機關改善，以
    免造成誤闖或衍生重大事故之虞，迄本院函查現況並拍照存
    證止，已逾1年之久，猶未見任何改善措置，對於經常執法
    機關即內政部警政署上開函示猶置若罔聞，顯然輕忽用路人
    之行車安全，行政效率不彰！苟因而造成重大交通事故，豈
    非殃及無辜！為免造成民怨，甚至衍生車禍危及生命安全，
    自應儘速改善，以免招致行政怠惰之非議，併予敘明。
五、綜上，受處分人之上開辯解尚非無據，本件受處分人對於未
    開放行駛路肩時段使用路肩之違規事實，既無從認定受處分
    人主觀上有故意或過失，原處分未予詳查，遽予裁罰，容有
    未洽。從而，本件異議為有理由，自應將原處分予以撤銷，
    並另為受處分人不罰之諭知。
據上論斷，應依道路交通管理處罰條例第87條第2項，道路交通
案件處理辦法第20條前段規定，裁定如主文。
中    華    民    國    97    年    9     月    23    日
                  臺灣臺中地方法院交通法庭
                      法  官  吳崇道
上正本證明與原本無異。
如不服本裁定，應於送達後5日內，向本院提出抗告狀。
                      書記官  黃舜民
中    華    民    國    97    年    9     月    23    日


司法院資訊處製作；財團法人民間司法改革基金會備份。
